【裁判字號】    89,訴,662
【裁判日期】    891027
【裁判案由】    侵權行為損害賠償
【裁判全文】
臺灣彰化地方法院民事判決  八十九年度訴字第六六二號
    原      告  甲○○
                乙○○
    法定代理人  丙○○
    共      同
    訴訟代理人  劉惠利律師
    被      告  丁○○  住彰化.
右當事人間因刑事附帶民事訴訟請求侵權行為損害賠償事件（八十九年度附民字第六
一號），經本院刑事庭移送前來，本院判決如左：
    主      文
被告應給付原告甲○○新臺幣拾陸萬仟柒佰柒拾捌元，給付原告乙○○新台幣肆
萬零肆佰壹拾壹元，及均自民國八十九年五月七日日起至清償日止按週年利率百分之
五計算之利息。
訴訟費用由被告負擔十分之一；餘由原告負擔。
本判決第一項於原告甲○○、乙○○各以新台幣壹拾貳萬貳仟元、新台幣壹萬參仟伍
佰元供擔保後，得假執行。
原告其餘假執行之聲請駁回。
    事      實
甲、原告方面：
  一、聲明：被告應給付原告甲○○新台幣（下同）三百五十三萬四千九百四十五元
      ；應給付原告乙○○五十萬二千一百二十八元，及自訴狀繕本送達對造之翌日
      起至清償日止按年息百分之五計算之利息。並願供擔保以代釋明，請求宣告假
      執行。
  二、陳述：
  （一）被告丁○○於民國八十八年二月三日下午四時十分許，駕駛車牌號碼Ｍ五－
        八七三六號自小客車，沿彰化縣竹塘鄉○○路由西向東行駛時，明知駕駛車
        輛應注意車前狀況，並隨時採取必要之安全措施，而行經無號誌交岔路口時
        ，應減速慢行，作隨時停車之準備，且當時復無不能注意之情形，竟疏於注
        意，於通過上開路口時未減速慢行，反而超速行駛，因而撞擊當時沿洛陽路
        由北往南行駛，並穿越該路口已近完成之告訴人甲○○所駕牌照號碼ＯＮ－
        五四四六號自小貨車，致甲○○受有頭部外傷合併蛛膜下腔出血、右耳撕裂
        傷等傷害、同車乘客乙○○則受有頭部外傷及頭部撕裂傷等傷害。
  （二）按「因故意或過失不法侵害他人之權利者，負損害賠償責任。故意以背於善
        良風俗之方法，加損害於他人者亦同。違反保護他人之法律，致生損害於他
        人者，負賠償責任。」、「汽車、機車或其他非依軌道行駛之動力車輛，在
        使用中加損害於他人者，駕駛人應賠償因此所生之損害。」，民法第一百八
        十四條第一項及同法第一百九十一條之二分別定有明文。「不法侵害他人
        之身體或健康者，對於被害人因此喪失或減少勞動能力或增加生活上之需要
        時，應負損害賠償責任。」、「不法侵害他人之身體、健康、名譽、自由、
        信用、隱私、貞操，或不法侵害其他人格法益而情節重大者，被害人雖非財
        產上之損害，亦得請求賠償相當之金額。」，民法第一百九十三條第一項及
        同法第一百九十五條第一項分別定有規定。原告等因被告之過失而受傷，計
        支出如下費用：
        １、醫療費用：
            原告甲○○遭被告撞傷，於八十八年二月三日送醫急救，於同年二月十
            三日出院，其後並陸續門診治療，計花費醫藥費十萬四千零九十三元。
            原告乙○○於同年二月三日送醫救治，於二月五日出院，並接門診治療
            ，計支出醫藥費二千一百二十八元。
        ２、增加生活上開支費用：
            原告甲○○、乙○○受被告過失撞傷，於八十八年二月三日送彰化基督
            教醫院二林分院急救，經醫師診斷後，於同日轉送彰化市彰化基督教醫
            院接受治療，由被告甲○○花費轉診救護車費四千五百元。而原告甲○○受傷嚴重，須僱用特別護士再旁隨時照顧，計花費特別護士費八千五
            百三十三元。
        ３、減少工作收入部分：
            原告甲○○原本經營大易廣告社並擔任負責人，大易廣告社其自八十七
            年三月起至八十八年二月止，收入共計為七十九萬四千四百四十六元，
            每月收入平均為六萬六千二百三元，現原告雖於二月十三日出院返家休
            養，惟因傷及頭部，情緒不穩，暴躁易怒，無法工作，所營大易廣告社
            無法繼續經營，至今已休養十四個月，共計損失收入為九十二萬六千八
            百四十二元。
        ４、減少勞動能力部分：
            原告甲○○因被告過失造成頭部受傷，外傷雖癒，但因神經系統受創，
            情緒不穩，暴躁易怒，無法集中精神而無法工作，勞動能力顯有減損，
            較一般人明顯低下，原告甲○○因傷產生精神方面之障害，依勞工保險
            殘廢給付標準表（下稱殘廢給付表）第四項「精神遺存顯著障害，終身
            祇能請求從事輕便工作者」，屬第七級殘廢，給付標準為四百四十日。
            原告每月收入平均為六萬六千二百三元，其所失之勞動能力為九十九萬
            九百七十七元，爰依法請求之。
        ５、精神慰撫金部分：
            原告甲○○因被告之過失駕車衝撞，致受有之重大傷害，而原告送醫急
            救至今無法痊癒，原告甲○○自高中肄業後即在外工作，於車禍事故發
            生時，已為大易廣告社之負責人，現因被告之過失，原告因頭部受重創
            需遠赴臺北地區就醫，除需面對漫長治療過程外，因傷造成其無法控制
            情緒，暴躁易怒，其無法與人正常相處交往，造成原告內心極大的痛苦
            。而原告乙○○年紀尚輕，正值好動年紀，且應係就學黃金時段，本可
            在學校敦品勵學，此次被告過失而受有頭部外傷，除年幼心靈受此打擊
            ，所受之肉體及精神痛苦，實無法以言語形容等，而被告肇事後從未探
            視原告等，或表示些微之慰問之意，至今仍拒絕賠償，無異加重原告之
            苦痛，為此原告甲○○請求被告賠償精神慰撫金一百五十萬元，原告乙○○請求被告賠償精神慰撫金五十萬元。
  （三）被告於八十九年九月二十六日鈞院審理時辯稱：有去看原告，且因原告對車
        禍發生有過失，係原告車速過快，被告不應賠償原告甲○○之工作損失等云
        云，顯與事實不符，茲再一一辯明如下：
      原告並無車速過快之過失，應係被告車速過快之過失為本件車禍事件之主因
        ：原告當時所駕之小貨車車牌：ＯＮ－五四四六號係西元一九八九年之中古
        老車，依該車之實際狀況，其行車速度根本無法與被告之車速相比。且請鈞
        院依職權調閱刑事卷（八十九年度交易字第三十八號，辰股承辦），參照偵
        查卷第十七頁至第二十頁之現場照片，亦可看出現場係無交通號誌之產業道
        路，視線良好，原告所駕之小貨車車牌：ＯＮ－五四四六號已越過路中心，
        惟被告所駕車牌號碼：Ｍ五－八七三六號自用小客車行經該無號誌交岔路口
        ，應減速慢行，作隨時停車之準備，竟未減速而撞及原告所駕之前開小貨車
        ，顯有違道路交通安全規則第九十三條第一項第四款之規定，此被告之過失
        致原告等受有前開傷害，兩者顯有相當因果關係，至為昭然，此部分被告之
        過失固已於刑事案件判決理由中審酌，惟依最高法院最高法院五十年臺上字
        第八七二號判例之意旨，鈞院仍可再本件被告對車禍事故發生之過失程度依
        自由心證獨立判斷，本件原告所受之損害，顯因被告車速過快所致，倘被告
        注意車前狀況為停車之準備，原告等必不會被告所駕之前開車所撞及而受有
        前揭所列之各項損害。
  （四）被告屢稱願與原告和解一節純為虛應敷衍，根本無誠意：
        被告自車禍發生後，僅曾於竹塘鄉公所調解委員會處表示願賠十萬元，惟此
        金額連支付開刀費用都不夠，且被告所稱曾到彰化基督教醫院來看原告甲○○，其實情為被告之配偶丁美津，為能就發生事故之車輛獲得理賠，拿出險
        證明要原告甲○○簽名，純為其利益來醫院找原告甲○○，非其本於誠意來
        探望原告，嗣後被告再請議長白世宗先生出面要求洽談和解一事，原告亦未
        拒絕，但被告所願賠償之金額依舊與前所談相差無幾，根本無達成和解之可
        能，此後被告即未對原告表示關心及賠償意願之任何表示，原告因被告之過
        失，辛苦事業全毀於一旦，現因原告無法親自到庭陳述案發之任何狀況，被
        告竟謊稱有與原告洽談和解賠償事宜，顯係空言卸責之詞。原告甲○○本有
        幸福美滿之家庭，因遭逢此不幸意外，從此人生變色，且原告甲○○尚有二
        位稚齡幼子，對幼子之漫漫人生，未盡父親應有之教養及金錢供給之責任，
        實感痛心不已，此等苦痛又豈是一般人所能容忍。
  三、證據：提出診斷書、醫療費用收據、救護車費用收據、看護費用證明、彰化縣
      營業人銷售額與稅額申報書、汽車行照、第一產物保險股份有限公司承保車輛
      肇事查案證明單等影本及戶籍謄本等為證。
乙、被告方面：
  一、聲明：求為判決駁回原告之訴及其假執行之聲請。
  二、陳述：本件車禍兩造均有過失，原告應負主要過失責任，另原告要求理賠之金
      額太高。又原告工作損失及減少勞動能力部分，因原告為肇事主因，其損害不
      應由被告負責，且其工作損失要求過高。
  三、證據：提出第一產物保險股份有限公司汽車保險批單及強制汽車責任保險單影
      本。
丙、本院依職權調閱八十九年度交易字第三十八號過失傷害刑事卷、原告甲○○經營
    之大易廣告社八十八年度所得稅申報資料，並函彰化基督教醫院查明原告甲○○
    於本件車禍後之傷勢及狀況。
    理      由
一、按訴狀送達後，原告不得將原訴變更或追加他訴，但如請求之基礎事實同一者或
    不甚礙被告之防禦及訴訟之終結者，不在此限，民事訴訟法第二百五十五條第一
    項第二、七款定有明文。本件車禍案件，原告本依民法第一百八十四條第一項、
    第一百九十三條第一項及第一百九十五條第一項於刑事訴訟中提起附帶民事訴訟
    請求損害賠償，該起訴狀並於八十九年五月六日送達，嗣經刑事庭移送前來，而
    本院於八十九年八月二十五日審理時，原告追加民法第一百九十一條之二「汽車
    、機車或其他非依軌道行駛之動力車輛，在使用中加損害於他人者，駕駛人應賠
    償因此所生之損害。」為其請求依據，被告雖不同意原告之追加，然查原告追加
    之訴，與其起訴部分均係本於同一車禍事實，且不甚礙被告之防禦及訴訟之終結
    者，依前揭規定，原告追加之訴，自應准許，先予陳明。
二、本件原告主張被告丁○○於八十八年二月三日下午四時十分許，駕駛車牌號碼Ｍ
    五－八七三六號自小客車，沿彰化縣竹塘鄉○○路由西向東行駛時，明知駕駛車
    輛應注意車前狀況，並隨時採取必要之安全措施，而行經無號誌交岔路口時，應
    減速慢行，作隨時停車之準備，且當時復無不能注意之情形，竟疏於注意，於通
    過上開路口時未減速慢行，反而超速行駛，因而撞擊當時沿洛陽路由北往南行駛
    ，並穿越該路口已近完成之告訴人甲○○所駕牌照號碼ＯＮ－五四四六號自小貨
    車，致甲○○受有頭部外傷合併蛛膜下腔出血、右耳撕裂傷等傷害、同車乘客乙○○則受有頭部外傷及頭部撕裂傷等傷害等語。被告則不否認其有疏失，但辯稱
    原告同有過失，且應負主要過失責任等語。
三、查被告於八十八年二月三日下午四時十分許，駕駛車牌號碼Ｍ五－八七三六號自
    小客車，沿彰化縣竹塘鄉○○路由西向東行駛，途經彰化縣竹塘鄉○○路二段、
    洛陽路之無號誌交岔路口時，應注意汽車行經無號誌交岔路口時，應減速慢行，
    作隨時停車之準備，且當時復無不能注意之情形，竟疏於注意，適有原告甲○○
    駕駛甲○○所駕車牌號碼ＯＮ－五四四六號自小貨車，搭載原告乙○○，沿屬支
    線之彰化縣竹塘鄉○○路由北往南方向行駛至前開無號誌交岔路口，亦疏未停讓
    屬幹道車之被告先行，二車乃生擦撞，致原告甲○○因而受有頭部外傷合併蛛膜
    下腔出血、右耳撕裂傷等傷害，同車原告乙○○則受有頭部外傷及頭部撕裂傷等
    傷害之事實，業據本院調閱八十九年度交易字第三十八號過失傷害刑事卷查明，
    且有所提出之診斷書為證，復為被告所自認，堪信為真實。原告雖主張伊並無車
    速過快之過失，應係被告車速過快為本件車禍事件之主因云云，然查，據刑事卷
    所附之道路交通事故調查報告表及照片所示，二車肇事後均停於東陽路二段東向
    車道旁，散落物亦分布於二車旁，油漬及刮地痕則自前開交岔路口東西向車道中
    心位置向右前方斜向延伸，可知被告所駕駛之車牌號碼Ｍ五－八七三六號自小客
    車，應已駛過該交岔路口之中心線，而交岔路口視線良好，並無任何阻礙物，是
    本件車禍事故之發生，應係肇因於被告行經無號誌交岔路口，未減速慢行，作隨
    時停車之準備，原告甲○○所駕駛車牌號碼ＯＮ－五四四六號自小貨車，沿屬支
    線之洛陽路行駛至前開無號誌交岔路口，亦疏未停讓屬幹道車之被告先行所生。
    又本件經送台灣省彰化縣區車輛行車事故鑑定委員會鑑定結果，亦認原告甲○○
    駕駛自小貨車行經無號誌交岔路口支道車未停讓幹道車先行應為肇事主因，被告
    駕駛自小客車行經無號誌交岔路口未減速慢行作隨時停車之準備為肇事次因，有
    該鑑定委員會之鑑定意見書附於前開刑事卷可佐，是原告主張應係被告車速過快
    為本件車禍事件之主因云云委不足採。惟被告對本件車禍既有過失，且刑事部分
    並經前開八十九年度交易字第三十八號處拘役五十日，而其過失行為與原告之受
    傷，有相當因果關係，則被告對於原告因而所受之損害，自應負賠償責任。
四、按因故意或過失不法侵害他人之權利者，負損害賠償責任；汽車、機車或其他非
    依軌道行駛之動力車輛，在使用中加損害於他人者，駕駛人應賠償因此所生之損
    害。民法第一百八十四條第一項及同法第一百九十一條之二分別定有明文。又按
    不法侵害他人之身體或健康者，對於被害人因此喪失或減少勞動能力或增加生活
    上之需要時，應負損害賠償責任；不法侵害他人之身體、健康、名譽、自由、信
    用、隱私、貞操，或不法侵害其他人格法益而情節重大者，被害人雖非財產上之
    損害，亦得請求賠償相當之金額；民法第一百九十三條第一項及同法第一百九十
    五條第一項亦分別定有規定。本件被告侵權行為損害賠償責任既經認定，則原告
    請求被告賠償之費用應否准許，茲分述如後：
（一）醫療費用部份：查原告受傷後至彰化基督教醫院就診，有該院醫療費用收據可
      證，然查醫療費用所臚列之明細，原告甲○○於八十八年五月六日、同月十四
      日及六月十四日，原告乙○○於八十八年五月十四日各支出之證明書費一千九
      百元、一千一百元，非醫療上之支付，均不應准許。另原告甲○○主張之醫療
      費用中，有六萬七千八百一十一元為健保給付金額，按健保給付額因全民健康
      保險法第八十二條已有代位求償之規定，從而全民健康保險之被保險人因汽車
      交通事故，經全民健康保險提供醫療給付時，全民健康保險之保險人自得向強
      制汽車責任保險之保險人代位請求該項給付，而依強制汽車責任保險法第三十
      條或第三十九條規定，於該範圍內，加害人之損害賠償責任即因而解免，全民
      健康保險被保險人在此範圍即不得請求損害賠償（最高法院第八十八年度台上
      字第三五三號判決可資參照），被告肇事時所駕駛之車牌號碼Ｍ五－八七三六
      號自小客車，曾向第一產物保險股份有限公司投保強制汽車責任險，有其強制
      汽車責任保險單可憑，是原告甲○○此部分之請求，依前開說明，即已移轉予
      全民健康保險之保險人，自不得向被告請求。其餘醫療費原告甲○○為三萬四
      千三百八十二元、原告乙○○為一千零二十八元，依渠等所受傷害及各收據載
      明醫療費別，自屬治療上之必要費用，應予准許。
（二）增加生活上開支：原告甲○○、乙○○因本件車禍受傷後，於八十八年二月三
      日送彰化基督教醫院二林分院急救，同日轉送彰化市彰化基督教醫院接受治療
      ，由原告甲○○花費轉診救護車費四千五百元，另原告甲○○因受傷住院，僱
      用特別護士，支出特別護士費八千五百三十三元，以上均有收據可查，且為被
      告所不爭，而轉院之救護車費用乃治療上之必要費用，特別護士看護費則增加
      原告生活上上之開支，均應准許。
（三）減少工作收入部分：原告甲○○主張伊為大易廣告社之負責人，有原告所提出
      之彰化縣營業人銷售額與稅額申報書及本院調閱之大易廣告社八十八年度所得
      稅申報資料可參，堪信為真正；再原告甲○○又主張大易廣告社自伊八十八年
      二月間受傷後，迄八十九年四月間起訴時，有十四個月無營業紀錄，惟據本院
      所調閱大易廣告社八十八年度所得稅申報資料，大易廣告社於八十八年四月及
      六月尚有營業收入，自七月份起始無營業紀錄，迄原告起訴時，共十個月無營
      業收入；又原告甲○○主張其每月收入平均為六萬六千二百零三元，為被告所
      不爭，則原告甲○○減少之工作收入為六十六萬二千零三十元，此為原告甲○○無法工作所失之利益，與被告之侵權行為有因果關係，自得請求被告賠償。
（四）減少勞動能力部分：原告甲○○主張其因被告侵權行為造成頭部受傷，外傷雖
      癒，但因神經系統受創，情緒不穩，暴躁易怒，無法集中精神而無法工作，勞
      動能力顯有減損，較一般人明顯低下，原告甲○○因傷產生精神方面之障害，
      依勞工保險殘廢給付標準表第四項「精神遺存顯著障害，終身祇能請求從事輕
      便工作者」，屬第七級殘廢，給付標準為四百四十日，而原告甲○○每月收入
      平均為六萬六千二百三元，其所失之勞動能力為九十九萬九百七十七元云云，
      惟查原告甲○○所提出之診斷證明書僅曰其處於憂鬱狀態，宜長期治療等語，
      並未提及原告是否有上開精神方面之障害，再本院經函彰化基督教醫院欲查明
      原告甲○○於本件車禍後之傷勢及狀況，經該院函覆「甲○○於八十八年二月
      三日急診入院．．．出院時病情穩定，神智清楚，唯記憶力較差及情緒不穩，
      最後一次門診為八十八年七月二十一日，當時神智清楚，情緒亦較平穩，．．
      頭部外傷後遺症可能包括個性改變、情緒不穩、記憶不好、有時頭痛等，大部
      分症狀可以藥物控制而改善，以病患神智清楚恢復情形尚稱良好，而一年以上
      未回診故無法就現況評定。」等語，亦無從查悉原告甲○○有其主張之精神障
      害狀態，是其主張因而減少勞動能力云云，核無足採信，此項請求，不應准許
      。
（五）精神慰撫金部分：查原告因本件車禍，甲○○因而受有頭部外傷合併蛛膜下腔
      出血、右耳撕裂傷等傷害，同車原告乙○○則受有頭部外傷及頭部撕裂傷等傷
      害，其肉體上自是受有痛苦；再原告甲○○為高中肄業，車禍時為大易廣告社
      之負責人，於車禍後無法營業，目前休養中，原告乙○○則仍就讀五專，被告
      僅國中畢業，目前為挖土機司機，月入約三萬元，均據兩造陳明。本院審酌兩
      造之年齡、身分、地位、經濟能力、原告所受傷勢、精神上打擊之程度及其等
      過失程度等一切情狀，認原告請求賠償之非財產上損害，原告甲○○以二十萬
      元，原告乙○○以十萬元為相當，逾此範圍之請求，應予駁回。
（六）綜上所述，被告應賠償原告甲○○之金額為九十萬九千四百四十五元，應賠償
      原告乙○○之金額為十萬一千零二十八元。
五、次按損害之發生或擴大，被害人與有過失者，法院得減輕賠償金額，民法第二百
    十七條第一項定有明文。又民法第二百十七條過失相抵法則之條文，並未將非財
    產上之損害除外，亦應一律適用之。查本件原告甲○○駕駛車牌號碼ＯＮ－五四
    四六號自小貨車，沿屬支線之洛陽路行駛至無號誌交岔路口，因疏未停讓屬幹道
    車之被告先行所生，而與被告碰撞，發生本件車禍，已如前述，是原告甲○○對
    於損害之發生或擴大應認為與有過失。又駕駛機車有過失致坐於後座之人被他人
    駕駛之車撞死者，後座之人係因藉駕駛人載送而擴大其活動範圍，駕駛人為之駕
    駛機車，應認係後座之人之使用人，應類推適用民法第二百二十四條規定依民法
    第二百十七條第一項規定，減輕賠償之金額。（參照最高法院七十四年臺上字一
    一七０號判例）。本件原告乙○○係搭乘原告甲○○所駕駛之車牌號碼ＯＮ－五
    四四六號自小貨車，藉原告甲○○載送而擴大其活動範圍，依前揭判例意旨，可
    認原告甲○○為原告乙○○之使用人，原告甲○○對於損害之發生或擴大應認為
    與有過失，則原告乙○○自應適用過失相抵之法則。本院斟酌本件肇事之原因，
    原告甲○○駕駛自小貨車行經無號誌交岔路口支道車未停讓幹道車先行應為肇事
    主因，被告駕駛自小客車行經無號誌交岔路口未減速慢行作隨時停車之準備為肇
    事次因，是原告應負百分之六十之過失責任，被告應負百分之四十之過失責任，
    從而原告得請求之損害賠償金額，亦應按被告過失之比例減輕之，故被告應分別
    給付原告甲○○三十六萬三千七百七十八元，給付原告乙○○四萬零四百一十一
    元（元以下四捨五入）。
六、從而，原告本於侵權行為之法律關係，請求被告給付原告甲○○三十六萬三千七
    百七十八元，給付原告乙○○四萬零四百一十一元，及均自起訴狀繕本送達之翌
    日即八十九年五月七日起至清償日止依年息百分之五計算之遲延利息，為有理由
    ，應予准許，逾此範圍之請求，為無理由，應予駁回。
七、原告陳明願供據保，聲請宣告假執行，經核其勝訴部份，合於法律規定，爰酌定
    相當擔保金額宣告之；其餘假執行之聲請，因訴之駁回而失所附麗，不予准許。
八、結論：本件原告之訴，為一部有理由，一部無理由，並依民事訴訟法第七十九條
    但書、第三百九十條第二項，判決如主文。
中      華      民      國    八十九    年      十      月    二十七    日
                                    臺灣彰化地方法院民事第一庭
~B法      官  王義閔
右為正本係照原本作成。
如不服本判決，應於判決送達後二十日內向本院提出上訴狀。
~B法院書記官  林淑女
中      華      民      國    八十九    年      十      月      三十    日


司法院資訊處製作；財團法人民間司法改革基金會備份。
